【裁判字號】    97,上訴,264
【裁判日期】    970612
【裁判案由】    違反貪污治罪條例
【裁判全文】
臺灣高等法院臺南分院刑事判決         97年度上訴字第264號
上  訴  人  臺灣臺南地方法院檢察署檢察官
上  訴  人
即  被  告  丁○○
            丙○○
上列2人共同
選任辯護人  蔡文斌律師
            王建強律師
            李育禹律師
被      告  甲○○  男  55歲（民國○○年○○月○○日生）
                    身分證統一編號：Ｚ000000000號
                    住臺南縣山上鄉明和村明和38號
                    居臺南縣山上鄉明和村26之2號
選任辯護人  盧俊誠律師
被      告  乙○○  男  52歲（民國○○年○月○○日生）
                    身分證統一編號：Ｚ000000000號
                    住臺南縣新市鄉三舍村三舍58號
選任辯護人  禎和律師
上列上訴人因被告違反貪污治罪條例案件，不服臺灣臺南地方法
院95年度訴字第1659號中華民國97年2月1日第一審判決（起訴案
號：臺灣臺南地方法院檢察署95年度偵字第11097、14868號），
提起上訴，本院判決如下：
    主  文
原判決關於甲○○、乙○○部分撤銷。
甲○○、乙○○公務員假借職務上之機會故意犯行使業務上登載
不實文書罪，各處有期徒刑壹年，減為有期徒刑陸月；如易科罰
金，以銀元參佰元即新台幣玖佰元折算壹日。
其他上訴駁回（被告丁○○、丙○○部分）。
    事  實
一、丁○○及丙○○均係臺南縣山上鄉第十七屆鄉民代表，職司
    山上鄉公所及代表會之預算審查，並監督預算之執行，均為
    依據法令從事公務之人。緣山上鄉民代表會依「地方民意代
    表費用支給及村里長事務補助費補助條例」第5條第1項規定
    ，編列每名鄉民代表每年最高可補助新臺幣（下同）50,000
    元之出國考察費用。丁○○、丙○○乃於93年10月間委託三
    優假期旅行社規劃當年度之出國考察事宜，惟丁○○、丙○○均明知其2人與三優假期旅行社議定之團費為每人25,000
    元至27,000元之間，加上渠等在大陸考察期間所得支領之零
    用費及雜費合計為36,388元，尚不及代表會依法每年編列每
    名代表50,000元之補助預算，竟利用其職務上之機會，而意
    圖為自己不法所有，並基於行使業務上登載不實文書及使公
    務員登載不實之犯意，要求不知情之三優旅行社人員，將丁○○與配偶羅麗慧、丙○○與父親江榮芳之團費合併開立為
    一筆款項，而出具該旅行社人員業務上所製作，日期為93年
    10月28日、摘要「團費」、數量「一」、金額均為「5萬元
    」之不實旅行業代收轉付收據1紙，並於93年11月1日持上開
    不實之旅行業代收轉付收據向山上鄉民代表會承辦人員田秀
    娥行使，田秀娥進而依上開不實之旅行業代收轉付收據填載
    支出傳票並呈請山上鄉民代表會主席甲○○核准後辦理核銷
    ，以此方式溢領出國考察補助費13,612元，致生損害於山上
    鄉民代表會經費執行及核銷帳目之正確性。
二、甲○○係臺南縣山上鄉第十七屆鄉民代表會主席，乙○○係
    臺南縣新市鄉第十七屆鄉民代表，職司山上鄉、新市鄉公所
    及代表會之預算審查，並監督預算之執行，均為依據法令從
    事公務之人。緣山上鄉、新市鄉之鄉民代表會依「地方民意
    代表費用支給及村里長事務補助費補助條例」第5條第1項規
    定，編列每名鄉民代表每年最高可補助5萬元之出國考察費
    用，甲○○、乙○○竟假借職務上之機會，自93年6月16日
    至同年月20日止（起訴書誤載為21日），前往大陸海南島地
    區旅遊考察，並透過寰美旅行社有限公司（下稱寰美旅行社
    ）負責人田美莉（經檢察官為緩起訴處分）代訂機票、辦理
    台胞證加簽及接送二人往返高雄小港機場，渠等明知交付田
    美莉之款項為機票費16,500元（含兵險機場稅700元）、台
    胞證加簽費800元及接送往返高雄小港機場車資3,000元，合
    計僅有20,300元，然卻要求田美莉出具其業務上所製作，日
    期為93年6月10日，摘要「機票簽証」，金額為「5萬元」之
    不實旅行業代收轉付收據各1紙，並分別於93年6月28日及93
    年6月23日，各持寰美旅行社所開具金額為5萬元之旅行業代
    收轉付收據，向所屬山上鄉民代表會及新市鄉民代表會核銷
    出國考察費各5萬元，其等所為均足以生損害於山上鄉及新
    市鄉代表會經費之執行及核銷帳目之正確性。
三、案經法務部調查局臺南縣調查站移送臺灣臺南地方法院檢察
    署檢察官偵查起訴。
    理  由
壹、程序部分
一、按被告陳述其自白係出於不正之方法者，應先於其他事證而
    為調查，固為刑事訴訟法第156條第3項所明定。然本件被告
    丁○○之辯護人於原審僅主張被告丁○○並未自白，而未爭
    執被告丁○○之供述係出於不正之方法取得者，與前揭規定
    未合，自應認被告丁○○於警詢及偵查中之陳述，均有證據
    能力，得作為證據。
二、次按被告以外之人於審判外之言詞或書面陳述，除法律有規
    定者外，不得作為證據，刑事訴訟法第159條第1項定有明文
    。本件證人邱建忠、潘淑芬、田美莉及胡傳明於調查局之陳
    述，均係被告以外之人於審判外之言詞陳述紀錄，為傳聞證
    述，且查無得例外取得證據能力之規定，自無證據能力，不
    得作為本案認定被告有罪之依據。
三、再按被告以外之人於偵查中向檢察官所為陳述，除顯有不可
    信之情況者外，得為證據，刑事訴訟法法第159條之1第2項
    定有明文。查證人田美莉於偵查中之證詞，係在檢察官前所
    為之陳述，且經具結而以證人身分為證言，而檢察官乃代表
    國家偵查犯罪、實施公訴，依法有訊問被告、證人及鑑定人
    之權，證人、鑑定人且需依法具結，而實務上運作時，檢察
    官偵查中向被告以外之人所取得之陳述，原則上均能遵守法
    律規定，不致違法取供，可信度極高，且被告甲○○及其辯
    護人復未指出檢察官在偵查時有對證人田美莉不法取供之情
    形，亦未釋明其所為供述有顯不可信之情況，則證人田美莉
    於檢察官偵查中所為之陳述自具有證據能力。
四、末按被告以外之人於審判外之陳述，雖不符傳聞證據得為證
    據之例外規定，而經當事人於審判程序同意作為證據，法院
    審酌該言詞陳述或書面陳述作成時之情況，認為適當者，亦
    得為證據。當事人、代理人或辯護人於法院調查證據時，知
    有第159條第1項不得為證據之情形，而未於言詞辯論終結前
    聲明異議，視為有前項之同意，刑事訴訟法第159條之5定有
    明文。除前開證據外，本案認定事實所引用之言詞及書面證
    據，經本院於審理時提示檢察官、被告及其辯護人均表示無
    意見，迄於言詞辯論終結前亦未聲明異議，視為同意作為證
    據，本院審酌該證據之取得過程並無瑕疵，與本案待證事實
    間復具有相當之關聯性，自得採為證據。
貳、實體認定：
甲、被告丁○○、丙○○部分：
一、訊據被告丁○○、丙○○坦承自93年10月13日至同年月19日
    ，分別偕同配偶羅麗惠、父親江榮芳，參加三優假期旅行社
    有限公司舉辦之「大陸江南7日遊」，並於返國後分別向山
    上鄉民代表會申領出國考察補助費之事實，惟矢口否認有何
    利用職務上機會詐取財物、使公務員登載不實及行使業務上
    登載不實文書之犯行，均辯稱：伊2人自93年10月13日起至
    同年月19日止一同前往大陸確係出國考察，事前即提出申請
    書，並經鄉民代表會核准，行程及地點亦經核定，本件團費
    25,000元部分僅係委託旅行社辦理前往大陸考察之費用，尚
    有必要生活消費支出費用，合計均超過可支領之50,000元額
    度，伊2人因在大陸消費，難以取得消費憑證，故為便宜行
    事計，依循慣例以旅行業代收轉付收據，於50,000元之額內
    ，陳報核銷請領，並無任何不實云云。經查：
  (一)被告丁○○及丙○○均為臺南縣山上鄉第十七屆鄉民代表，
    職司山上鄉公所及代表會之預算審查，並監督預算之執行，
    均為依據法令從事公務之人。被告丁○○、丙○○2人確自
    93年10月13日起至同年月19日止，分別偕同配偶羅麗惠及父
    親江榮芳，參加三優假期旅行社舉辦之「大陸江南七日遊」
    ，其2人並於返國後持三優假期旅行社所開立之旅行業代收
    轉付收據，分別向山上鄉民代表會申領出國考察補助費5萬
    元之事實，為被告2人所是認，並有旅行業代收轉付收據1
    紙及被告2人請領出國考察費相關資料在卷可資佐證（見偵
    卷一第24至26頁），自堪採信。
  (二)按地方民意代表費用支給及村里長事務補助費條例第5條第1
    項規定：「地方民意代表因職務關係，得由各該地方民意機
    關編列預算，支應其出國考察費用。」揆其立法意旨係為地
    方民意代表行使職權，監督各該地方政府自治事項之需，由
    各該地方民意機關編列預算，支應地方民意代表出國考察費
    ，以提供地方民意代表訪問地方議事制度及觀摩地方建設，
    增進彼此間之瞭解，藉以吸收國外新知，增進代表知識技能
    ，以收切磋之效。是以鄉民代表出國考察，其中參加國際性
    會議、考察、訪問、姊妹市締盟或活動等，自屬考察範圍，
    倘如考察地方經建、文化、農業等，同屬地方民意代表考察
    事項之範疇，以提升代表會問政品質，並藉此觀摩考察，作
    為地方施建言之參考，此業經內政部以95年10月31日內授中
    民字第0950036539號函釋在卷。復以地方民意機關每年均編
    列地方民意代表出國預算，無非在鼓勵地方民意代表於任職
    期間踏出國門，隨時隨地思想、見習，體會國外建設、制度
    、民情、執政情形，以供隨時反省、參考，並增長學問，用
    以監督施政，故自不應將考察侷限於出國行程中必須安排與
    當地政府機關人員見面座談，始能謂之「考察」，否則即認
    係「觀光」，如此自有違鼓勵民意代表出國考察之宗旨。查
    被告丁○○、丙○○自93年10月13日起至同年月19日止前往
    大陸江南地區前，均有向臺南縣山上鄉民代表會提出申請，
    經該會函覆稱：「貴席申請自93年10月13日起至93年10月19
    日止，為期7天，赴中國大陸考察及觀摩地方建設工作一案
    ，所核定之出國行程不得隨意變更，不得中途藉故轉往其他
    地區考察或遊歷；並應於返國後3個月內，依規定撰提出國
    報告送本會；所需經費，每人新臺幣5萬元以內核支，不足
    部分由出國人員自行負責，請檢據核銷：機票票根、購票證
    明單或旅行業代收轉付收據」等語，有臺南縣山上鄉民代表
    會代表出國申請書、因公派赴國外工作人員預定行程表、93
    年9月22日函在卷可憑（見原審卷第64至66頁及95年度保管
    字第3069號扣押物品清單），則被告丁○○、丙○○在出國
    前，既有依規定向山上鄉民代表會提出申請，並經山上鄉民
    代表會核准，自不能僅因被告在出國行程之安排上未與當地
    政府機關人員見面、座談即認為非屬「考察」，亦即縱認被
    告出國之主要目的或在觀光，然尚不能因此排除被告兼有考
    察之意味，或逕謂其2人該趟出國行程與議事業務或鄉鎮建
    設事項完全無關。
  (三)被告丁○○、丙○○雖辯稱：伊2人之團費及在大陸所花費
    的費用確實均超過50,000元云云。然查，證人即三優假期旅
    行社負責人胡傳明於偵查中證述：三優假期旅行社於93年10
    月組團到大陸江南七日遊，團費1人大約在27,000元上下，
    伊有向丁○○、丙○○2人收取50,000元團費，但費用應該
    是包含2人的團費等語（見偵卷三第114至115頁）；復於原
    審審理時證述：本件「大陸江南七日遊」是伊向被告丁○○
    、丙○○2人招攬，團費大約是25,000元至27,000元左右，
    他們2人說可以申請50,000元，故要求伊開立50,000元的旅
    行業代收轉付收據等語明確（見原審卷第151至152頁）。證
    人即三優假期旅行社臺南地區負責人潘淑芬亦於偵查中證述
    ：其旅行社開立予丁○○、丙○○2人之代收轉付收據上所
    記載之5萬元均是包含丁○○配偶羅麗惠及丙○○父親江榮
    芳2人的團費等語（見偵卷三第83至84頁）。證人梁登富復
    於偵查中證述：伊有參加三優假期旅行社於93年10月13日至
    同年月19日舉辦之「大陸江南七日遊」，該次團費加上台胞
    證加簽合計約為24,700元等語（見偵卷三第93頁）。再參以
    證人即三優假期旅行社舉辦之前開「大陸江南七日遊」帶團
    領隊邱建忠於偵查中亦證稱：在旅遊期間沒有團員脫隊自由
    行動，除了團費之外沒有額外收取費用，就連伊的小費也是
    旅行社收團費時就包括在內，且團員住宿的房間等級都一樣
    ，該團並沒有團員住的房間等級特別高等語甚詳（見偵卷三
    第89至90頁）。綜合上開證人之證述可知，三優假期旅行社
    所舉辦之前開「大陸江南七日遊」，每位團員之團費均在25
    ,000 元至27,000元之間，且在大陸旅遊期間，全部團員均
    無脫隊或自由活動之情形，亦無再加收任何費用，甚至連領
    隊的小費都已包含在團費內，則被告丁○○、丙○○上開所
    辯，即難採信。被告丙○○雖又辯稱：因為伊要求住單人房
    ，所以6天的住宿費用就花了20,000元云云，而證人胡傳明
    固於偵查中證稱：被告丙○○在出團前有要求要1人住1間，
    但實際住房情形，領隊邱建忠比較清楚等語（見偵卷三第11
    5頁），然證人邱建忠於偵查中已證述：該次出團是安排2人
    住1間房間，如果包括伊在內團員是雙數的話，都是2人住1
    間房間，該團並沒有人特別指定要1人住1房等語明確（見偵
    卷三第89至90頁），被告丙○○此部分辯解，亦難遽採。被
    告丁○○、丙○○2人明知其等與三優假期旅行社所議定之
    團費係在25,000元至27,000元之間，卻要求三優假期旅行社
    分別開立50,000元之不實旅行業代收轉付收據予渠等之事實
    ，足資認定。
  (四)次按有關地方民意代表出國考察係依「地方民意代表費用支
    給及村里長事務補助費補助條例」第5條規定辦理。再按「
    國外出差旅費報支要點」第20點規定：「各級地方政府機關
    與公營事業機構及駐外機構派駐在地以外國家出差人員，其
    國外出差旅費之報支，準用本要點之規定。」故依該點訂定
    意旨，本件鄉民代表自應準用「國外出差旅費報支要點」之
    規定，報支出國考察旅費。而「國外出差旅費報支要點」第
    4點及第7點分別規定，生活費包括出差人員之住宿費、膳食
    費及零用費；中央政府各機關派赴國外各地區出差人員生活
    費日支數額表，由行政院另定之。前項生活費日支數額之劃
    分，概以百分之60為住宿費，百分之30為膳食費，百分之10
    為零用費。又依第6點、第13點及第14點之規定，交通費、
    手續費及保險費均應檢附原始單據或旅行業代收轉付收據。
    再按行政院所定之「中央政府各機關派赴大陸地區出差人員
    生活費日支數額表」，其中杭州地區日支數額為美金180元
    、南京地區為美金185元、上海地區為美金253元、香港地區
    為美金295元，大陸其他地區日支數額均為美金136元。復按
    「國外出差旅費報支要點」第16點規定，出差人員非屬隨同
    司長級以上人員出差者，得按出差日數每人每日報支雜費60
    0元，並免檢據。末按「國外出差旅費報支要點」第18點規
    定，出差人員出國前未辦理結匯者，出差旅費應以出國前一
    日臺灣銀行賣出即期美元參考匯價為依據辦理報支。是綜合
    前開說明，被告丁○○、丙○○除已經委託旅行社代辦出國
    考察行程所需費用外，如無重複報銷情形，固可依據上開規
    定核實報銷，然被告丁○○、丙○○委託三優假期旅行社辦
    理出國考察行程之項目除來回機票等交通費用必須檢附單據
    始能核銷之項目外，既已包含住宿費及膳食費等生活費在內
    ，則此部分自不得再重複報支，被告丁○○、丙○○抗辯仍
    得申請報支云云，於法未合，自不可採。然揆諸上開說明，
    被告丁○○、丙○○仍得申請出國考察期間之零用費及雜費
    。
  (五)依被告丁○○、丙○○之出國考察行程表所示，其等於93年
    10月13日由高雄起程經由香港前往上海，同年月14日由上海
    前往無錫，同年月15日由無錫前往揚州，同年月16日再由揚
    州前往南京，同年月17日由南京至蘇州，同年月18日由蘇州
    經烏鎮至杭州，同年月19日再由杭州經香港後返回高雄（見
    原審卷第65頁），且依上開說明，被告丁○○、丙○○除委
    託三優假期旅行社代辦之交通、膳食及住宿費用不得再重複
    報支外，仍可依前述「國外出差旅費報支要點」第7點第2項
    申請生活費日支數額表所定百分之10零用費。其中93年10月
    13日及同年月19日在香港地區日支數額為美金295元，參照
    被告出國前1日即93年10月12日臺灣銀行賣出即期美元參考
    匯價為1比33.925（見原審卷第90頁），折合新臺幣後百分
    之10之零用費各為1,001元（計算方式：295×33.925×0.1
    ≒1,001，小數點以下4捨5入）、93年10月14日在上海地區
    日支數額為美金253元，折合新臺幣後百分之10零用費為858
    元（計算方式：253×33.925×0.1≒858，小數點以下4捨5
    入）、93年10月15日在揚州地區日支數額為美金136元，折
    合新臺幣後百分之10零用費為461元（計算方式：136×33.9
    25×0.1≒461，小數點以下4捨5入）、93年10月16日及17日
    均在南京地區日支數額均為美金185元，折合新臺幣後百分
    之10零用費各為628元（計算方式：185×33.925×0.1≒628
    ，小數點以下4捨5入）、93年10月18日在杭州地區日支數額
    為美金180元，折合新臺幣後百分之10零用費為611元（計算
    方式：180×33.925×0.1≒611，小數點以下4捨5入），從
    而，被告丁○○、丙○○2人上開7天考察行程共計尚可申請
    5,188之零用費（計算方式：1,001＋858＋461＋628＋628＋
    611＋1,001＝5,188）。再依前開國外出差旅費報支要點第1
    6點規定，被告丁○○、丙○○2人共計出國考察7天，每人
    可再報支4,200元雜費（計算方式：600元×7天＝4,200元）
    。則被告丁○○、丙○○2人本次7天出國考察行程，除三優
    假期旅行社代辦機票及食、宿費用27,000元外（證人胡傳明
    證稱本件江南七日遊之團費大約是25,000元至27,000元左右
    ，故採最有利於被告之27,000元計算），每人尚可另外申請
    9,388元（計算方式：5,188＋4,200＝9,388）之零用費及雜
    費。綜上，被告丁○○、丙○○本次出國考察行程所得申請
    之全部費用為每人36,388元（計算方式：27,000＋9,388＝3
    6,388），均不及其2人向山上鄉民代表會申請之5萬元出國
    考察補助費，詎被告丁○○、丙○○竟持上開不實之旅行業
    代收轉付收據，向山上鄉民代表會申請其等每年所編列之5
    萬元出國考察費全額預算，其利用此職務上之機會詐取財物
    之犯行，要足以認定。
  (六)又被告丁○○、丙○○2人明知其與三優假期旅行社議定之
    團費分別在25,000元至27,000元之間，詎被告丁○○、丙○○卻仍要求三優假期旅行社開立金額每人50,000元之不實旅
    行業代收轉付收據1紙後，將之交付予不知情之山上鄉民代
    表會承辦人員田秀娥製作支出傳票辦理核銷，其等顯然明知
    不實之事項，而使公務員在其職務上所掌之支出傳票等辦理
    核銷公文書為不實登載。且被告丁○○、丙○○持三優假期
    旅行社開立之旅行業代收轉付收據，向山上鄉民代表會申請
    核銷，山上鄉民代表會承辦人員僅能依據被告丁○○、丙○○之申請為形式上審查後，即將被告丁○○、丙○○所交付
    之旅行業代收轉付收據登載於支出傳票等核銷憑證，承辦人
    員尚無從為實質上審查，以判斷上開旅行業代收轉付收據內
    容之真偽，故被告丁○○、丙○○持不實之旅行業代收轉付
    收據申請核銷，自足以生損害於山上鄉民代表會經費之執行
    及核銷帳目之正確性，是被告丁○○、丙○○之行為自該當
    於刑法第214條之使公務員登載不實罪及同法第216條、第21
    5條之行使業務上登載不實文書罪。
  (七)綜上所述，被告丁○○、丙○○身為山上鄉民代表，明知其
    等此趟大陸江南7日遊出國考察團費僅為27,000元，而依規
    定渠2人所得報支之零用費及雜費僅為9,388元，竟分別持金
    額各為50,000元之不實內容旅行業代收轉付收據向山上鄉民
    代表會之承辦人員行使，藉此方式詐領出國考察補助費之差
    額，使承辦人員依據上開不實之旅行業代收轉付收據填載於
    支出傳票上辦理核銷，致生損害於山上鄉民代表會經費之執
    行及核銷帳目之正確性，是本件事證明確，被告丁○○、丙○○2人前開犯行，均堪認定，應依法論科。
二、新舊法比較：按被告行為後，刑法已於94年2月2日修正公布
    ，並於95年7月1日生效施行。而刑法第2條第1項修正為「行
    為後法律有變更者，適用行為時之法律。但行為後之法律有
    利於行為人者，適用最有利於行為人之法律。」採「從舊從
    輕」之原則，與修正前刑法第2條採「從新從輕」之原則不
    同。又比較時應就罪刑有關之共犯、未遂犯、想像競合犯、
    牽連犯、連續犯、結合犯，以及累犯加重、自首減輕暨其他
    法定加減原因（如身分加減）與加減例比等一切情形，綜其
    全部罪刑之結果而為比較。
  (一)牽連犯部分：被告行為後，刑法刪除第55條關於牽連犯之規
    定。本件被告所犯上開3罪具有牽連犯之關係，依修正前即
    行為時之規定，應從一重之罪處斷；依修正後之刑法既已刪
    除牽連犯之規定，則所犯上述各罪應依數罪併罰之規定分論
    併罰。比較新舊法之規定，以修正前之牽連犯之規定較有利
    於被告。
  (二)罰金部分：刑法第33條第5款關於「罰金：1元以上」之規定
    ，修正公布為「罰金：新台幣1千元以上，以百元計算。」
    法定本刑中列有罰金者，因新法之規定其法定最低度罰金因
    之提高，涉及科刑規範變更，自有新舊法比較之必要。而舊
    法最低度之1元銀元，折算為新台幣3元，並經罰金罰鍰提高
    標準條例提高為10倍，即新台幣30元，因新法之規定其法定
    最低度罰金為1千元，且以百元計。比較結果，自以舊法較
    有利於被告。
  (三)貪污治罪條例第2條業於95年5月30日修正，95年7月1日施行
    ，其中因刑法第10條第2項關於公務員之定義，經修正公布
    施行，貪污治罪條例第2條亦配合修正公布，原貪污治罪條
    例第2條規定：「依據法令從事公務之人員，犯本條例之罪
    者，依本條例處斷；其受公務機關委託承辦公務之人，犯本
    條例之罪者，亦同。」修正為「公務員犯本條例之罪者，依
    本條例處斷。」將貪污治罪條例規定之「公務員」定義完全
    依修正後刑法第10條第2項規定決定之。此一修正涉及公務
    員定義之變更，自屬法律有變更，惟因被告2人於案發時擔
    任山上鄉第十七屆鄉民代表，於行為時本為舊法所定之依據
    法令從事公務之人員，亦同為修正後刑法第10條第2項第1款
    所定之依法令服務於國家、地方自治團體所屬機關而具有法
    定職務權限者，不論依修正前或修正後之規定，均符合刑法
    所定之公務員身分，修正後之規定並未較有利於被告，依刑
    法第2條第1項前段規定，應適用修正前貪污治罪條例第2條
    規定，認被告2人為依據法令從事公務之人員。
  (四)被告行為時之修正前刑法第37條第2項規定「宣告6月以上有
    期徒刑，依犯罪之性質認為有褫奪公權之必要者，宣告褫奪
    公權1年以上10年以下。」而新法修正規定為：「宣告1年以
    上有期徒刑，依犯罪之性質認為有褫奪公權之必要者，宣告
    1年以上10年以下褫奪公權。」雖有修正。惟貪污治罪條例
    第17條已明定「犯本條例之罪，宣告有期徒刑以上之刑者，
    並宣告褫奪公權。」具特別法性質，應優先適用，且褫奪公
    權部分為從刑，依「主從不可分之法則」，自應依主刑適用
    之法律，至於沒收亦為從刑之一種，與主刑有從屬關係，依
    主刑部分適用之法律而從屬適用，皆無獨立比較之問題（最
    高法院24年上字第5292號判例意旨參照），附予敘明。
  (五)綜上全部加減原因罪刑比較結果，自以適用修正前刑法上開
    之規定較有利於被告，並一體適用之。
三、論罪科刑：
  (一)貪污治罪條例第5條第1項第2款所定利用職務上之機會詐取
    財物罪，係指公務員為圖取不法之所得，而假借其職務上可
    利用之機會，以欺罔等不實之方法，獲取不應或不能取得之
    財物，即足當之。故核被告丁○○、丙○○其所為係犯刑法
    第216條、第215條行使業務上登載不實文書罪、同法第214
    條使公務員登載不實罪及貪污治罪條例第5條第1項第2款之
    利用職務上之機會詐取財物罪。檢察官起訴時雖未論列被告
    涉犯刑法第214條、第216條、第215條之罪，惟此部分之罪
    與檢察官已起訴之罪（貪污治罪條例第5條第1項第2款）有
    裁判上一罪之關係，檢察官於原審審理時已補充論告，本院
    自得併予審理，附此敘明。
  (二)被告丁○○、丙○○利用不知情之三優假期旅行社人員開立
    不實之旅行業代收轉付收據，核屬間接正犯。其利用不知情
    之旅行社人員出具不實旅行業代收轉付收據之低度行為，應
    為行使前開文書之高度行為所吸收，不另論罪。
  (三)被告丁○○、丙○○所犯前開三罪，經本院審理結果，認為
    分別構成刑法第216條、第215條行使業務上登載不實文書罪
    、同法第214條使公務員登載不實文書罪及貪污治罪條例第5
    條第1項第2款之利用職務上之機會詐取財物罪，且具有方法
    、目的之牽連關係，應依修正前刑法第55條後段牽連犯之規
    定，從一重論以貪污治罪條例第5條第1項第2款之利用職務
    上之機會詐取財物罪。
  (四)再按貪污治罪條例第8條第2項前段規定：「犯第4條至第6條
    之罪，在偵查中自白，如有所得並自動繳交全部所得財物者
    ，減輕其刑。」而所謂「偵查中自白」，乃被告對所為已經
    構成犯罪要件之事實，在偵查中向有偵查犯罪職權之公務員
    坦白供述。查被告丁○○已於95年7月20日在檢察官偵查中
    時坦承自白：「我是拿旅行社的旅遊行程表向代表會申請出
    國考察，代表會准許後，我再事後請領出國考察費的，此部
    分我不知道這是否詐領公款。另外浮報2萬5千元這部分，我
    承認是詐領公款」、「我浮報2萬5千元的公款，我承認有犯
    錯了，請檢察官從輕發落」等語，並於95年7月27日繳交5萬
    元，有臺灣臺南地方法院檢察署扣押筆錄及扣押物品目錄表
    各1件在卷可憑，應認被告丁○○之陳述合於貪污治罪條例
    第8條第2項應減輕其刑之要件。
  (五)又按犯第4條至第6條之罪，情節輕微，而其所得或所圖得財
    物或不正利益在新臺幣5萬元以下者，減輕其刑，貪污治罪
    條例第12條第1項定有明文。查被告丁○○、丙○○2人所得
    之財物均在5萬元以下，應依法減輕其刑，被告丁○○部分
    並應依法遞減之。
  (六)原審適用貪污治罪條例第5條第1項第2款、第8條第2項前段
    、第12條、第17條、第10條，刑法第2條第1項、第11條前段
    、第216條、第215條、第214條、第37條第2項、第55條（修
    正前）之規定，並審酌被告丁○○、丙○○均為鄉民代表，
    職司山上鄉之預算審查及監督預算之執行，未能為人民節省
    經費，反利用不實文件詐領出國考察補助費，實不足取，且
    犯後否認犯行，飾詞卸責，難認有悔意，然念及其2人所詐
    得之財物不多，素行尚稱良好等一切情狀，分別量處有期徒
    刑2年、4年，並依貪污治罪條例第17條之規定，分別宣告褫
    奪公權2年、4年，且被告丁○○、丙○○犯罪之時間均在96
    年4月24日以前，所犯為貪污治罪條例第5條之罪，並依同條
    例第12條規定減輕其刑，雖經宣告逾有期徒刑1年6月之刑，
    然依中華民國96年罪犯減刑條例第3條第1項第1款但書之規
    定，應各予減刑2分之1。又被告丁○○、丙○○利用職務上
    之機會詐得財物13,612元（計算方式：50,000－36,388＝13
    ,612），均應依貪污治罪條例第10條之規定，宣告追繳或沒
    收，如全部或一部無法追繳時，以其財產抵償之。被告丁○○業於偵查中繳回50,000元，自應於上開額度逕為沒收之宣
    告，無庸再諭知追繳或以其財產抵償之。本院經核其認事用
    法，均無不當，量刑亦稱妥適。被告丁○○、丙○○上訴意
    旨猶執前詞，否認犯行，指摘原判決不當，並無可取，為無
    理由，均應予駁回。
乙、被告甲○○、乙○○部分：
一、有罪部分：
  (一)訊據被告甲○○、乙○○於固坦承自93年6月16日起至同年
    月20日止，經由寰美旅行社負責人田美莉代訂機票並辦理台
    胞證加簽及往返高雄小港機場接送，前往大陸海南島地區，
    並於返國後分別向山上鄉及新市鄉民代表會申請出國考察補
    助費用及領取之事實，惟均矢口否認有何行使業務上登載不
    實文書及使公務員登載不實之犯行，被告甲○○辯稱：伊自
    93年6月16日起至同年月20日止前往大陸海南島地區考察，
    其中機票費16,500元、簽證費800元、接送往返高雄小港機
    場車資3,000元等共需20,300元，另本件海南島之觀摩考察
    行程為5天4夜，光以被告於當地海南金銀島大酒店之5天4夜
    住宿之房間費用即為9,601元，加上膳食費、當地包車、導
    遊及雜費等支出已超過50,000元，而被告向鄉民代表會請領
    之費用亦僅為50,000元，自無生損害於公眾或他人之情事；
    被告乙○○則辯稱：伊確曾自93年6月16日起至同年月20日
    止前往大陸海南島地區考察觀摩當地之地方建設，並於回國
    後依規定提出考察報告書，並無違反規定，且伊所支出之費
    用，其中機票、簽證及往返高雄小港機場之接送費用即需20
    ,300 元，食、衣、住、行均需另外支出，伊本次前往海南
    島地區考察，所支出之費用逾50,000元，而伊向鄉民代表會
    請領之補助費用亦僅為50,000元，自無生損害於公眾或他人
    之情事云云。
  (二)經查：
    1.被告甲○○為臺南縣山上鄉第十七屆鄉民代表會主席，被
      告乙○○則為臺南縣新市鄉第十七屆鄉民代表，職司山上
      鄉、新市鄉公所及代表會之預算審查，並監督預算之執行
      ，均為依據法令從事公務之人。被告甲○○、乙○○2人
      確有自93年6月16日起至同年月20日止，經由寰美旅行社
      負責人田美莉代訂機票、辦理台胞證加簽及往返高雄小港
      機場接送等手續後前往大陸海南島地區，並於返國後，分
      別持寰美旅行社開立之旅行業代收轉付收據向山上鄉及新
      市鄉民代表會申領出國考察補助費用50,000元等情，為被
      告甲○○、乙○○2人所是認，並有被告2人請領出國考察
      費資料在卷可參（見偵卷一第21至23頁及偵卷三第331至3
      62頁）。又被告甲○○、乙○○2人自93年6月16日起至同
      年月20日止前往大陸海南島地區，委託證人即寰美旅行社
      負責人田美莉代訂機票、辦理台胞證加簽及高雄小港機場
      接送之費用，合計每人為20,300元；至於被告甲○○、乙○○2人到海南島之後的交通費、住宿費膳食費等，並未
      委由寰美旅行社處理乙情，亦據證人田美莉於偵查及原審
      審理時證述明確，堪信為真實。
    2.又被告甲○○自93年6月16日起至同年月20日止前往大陸
      海南島地區前，確有向臺南縣山上鄉民代表會提出申請，
      並層報縣政府；另被告乙○○於前往大陸海南島地區前，
      亦有向臺南縣新市鄉民代表會提出申請，經該會函覆略以
      ：「有關本會93年6月7日鄉代字325號出國案件請示單，
      擬自93年6月16日起至93年6月20日止，為期5天，申請組
      團赴中國大陸考察及觀摩地方建設一案，業經本會核定『
      同意出國』，有關出國規定，請依說明段辦理，請查照。
      」且被告甲○○及乙○○2人於回國後，並有提出考察報
      告等節，有臺南縣山上鄉民代表會出國案件請示單、因公
      派赴國外工作人員預定行程表、93年12月22日函、臺南縣
      政府94年1月1日函、山上鄉民代表出國報告（見95年度保
      管字第3069號扣押物品清單）、臺南縣新市鄉民代表會出
      國案件請示單、因公國外考察預定日期表、93年6月7日函
      及行政院所屬各級機關出國報告（見偵卷三第331至362頁
      ）各1件在卷可佐。再按地方民意代表費用支給及村里長
      事務補助費補助條例第5條第1項明定地方民意代表因職務
      關係，得由各該地方民意機關編列出國考察預算，無非在
      鼓勵縣市以下各級民意代表於任職期間踏出國門，隨時隨
      地思想、見習，體會國外建設、制度、民情、執政情形，
      以供隨時反省、參考，並增長學問，用以監督施政，是自
      不應侷限出國行程須安排與當地政府機關人員見面座談，
      始能謂之「考察」，如此自有違鼓勵民意代表出國考察之
      宗旨，因之本件自不能以被告於出國行程之安排上未與當
      地政府機關人員見面、座談即認為非屬「考察」，亦即縱
      認被告出國之主要目的或在觀光，然尚不能因此排除被告
      兼有考察之意味。況查本件被告甲○○、乙○○於出國前
      均有依規定申請鄉民代表會核准，並於返國後提出考察報
      告，自不能逕謂其2人該趟出國行程與議事業務或鄉鎮建
      設事項完全無關。至於公訴人雖引內政部台內中民字第
      8971216號函文而認為所稱「出國考察費」範圍，參照「
      縣（市）以下各級民意代表出國考察審核原則」一之規定
      ，係指參加國際性會議、考察、訪問、姊妹市締盟或活動
      等事項，自不包括參觀旅遊在內，然上開「縣（市）以下
      各級民意代表出國考察審核原則」業已於92年5月23日廢
      止，是自不應再將出國考察侷限於僅指參加國際性會議、
      考察、訪問、姊妹市締盟或活動等事項。
    3.被告甲○○、乙○○委由寰美旅行社代辦之費用既僅為20
      ,300 元，已如前述，然被告甲○○、乙○○卻仍要求寰
      美旅行社負責人田美莉各開立50,000元之不實「旅行業代
      收轉付收據」後，復持之交付不知情之山上鄉、新市鄉代
      表會承辦組員製作支出傳票辦理核銷，該代表會承辦人員
      僅能據被告甲○○、乙○○之申請，為形式上審查無訛，
      即將該寰美旅行社開立之「旅行業代收轉付收據」登載於
      支出傳票等核銷憑證，無從為實質上審查，以判斷該寰美
      旅行社開立之「旅行業代收轉付收據」內容之真偽，故被
      告甲○○、乙○○以不實之「旅行業代收轉付收據」申請
      核銷，足以生損害於山上鄉、新市鄉代表會經費之執行及
      核銷帳目之正確性，被告甲○○、乙○○之行為自該當於
      刑法第216條、第215條之行使業務上登載不實文書罪及第
      214條之使公務員登載不實罪。
    4.至被告甲○○、乙○○以本次出國考察費用，實際支付之
      金額超過請求核銷之金額50,000元（詳如後述），雖以寰
      美旅行社開立之不實「旅行業代收轉付收據」報銷，並未
      足以生損害云云。惟按刑法處罰偽造文書罪之主旨，所以
      保護文書之實質的真正，雖尚以足生損害於公眾或他人為
      要件之一，亦衹以有損害之虞為已足，有無實受損害，在
      所不問，且此所謂損害，亦不以經濟價值為限（最高法院
      51年台上字第1111號判例參照）。被告甲○○、乙○○持
      寰美旅行社開立之不實「旅行業代收轉付收據」，分別向
      山上鄉代表會及新市鄉代表會報銷出國考察費用而行使之
      ，自足以生損害於山上鄉代表會及新市鄉代表會經費之執
      行及核銷帳目之正確性，並不因使公務員登載時有無生損
      害於公眾或他人之犯意，及實際上已否生損害為要件，被
      告甲○○、乙○○所辯其所為不足以生損害於公眾或他人
      云云自不可採。
  (三)新舊法比較：按被告行為後，刑法已於94年2月2日修正公布
    ，並於95年7月1日生效施行。而刑法第2條第1項修正為「行
    為後法律有變更者，適用行為時之法律。但行為後之法律有
    利於行為人者，適用最有利於行為人之法律。」採「從舊從
    輕」之原則，與修正前刑法第2條採「從新從輕」之原則不
    同。又比較時應就罪刑有關之共犯、未遂犯、想像競合犯、
    牽連犯、連續犯、結合犯，以及累犯加重、自首減輕暨其他
    法定加減原因（如身分加減）與加減例比等一切情形，綜其
    全部罪刑之結果而為比較。
    1.牽連犯部分：被告行為後，刑法刪除第55條關於牽連犯之
      規定。本件被告所犯上開2罪具有牽連犯之關係，依修正
      前即行為時之規定，應從一重之罪處斷；依修正後之刑法
      既已刪除牽連犯之規定，則所犯上述各罪應依數罪併罰之
      規定分論併罰。比較新舊法之規定，以修正前之牽連犯之
      規定較有利於被告。
    2.罰金部分：刑法第33條第5款關於「罰金：1元以上」之規
      定，修正公布為「罰金：新台幣1千元以上，以百元計算
      。」法定本刑中列有罰金者，因新法之規定其法定最低度
      罰金因之提高，涉及科刑規範變更，自有新舊法比較之必
      要。而舊法最低度之1元銀元，折算為新台幣3元，並經罰
      金罰鍰提高標準條例提高為10倍，即新台幣30元，因新法
      之規定其法定最低度罰金為1千元，且以百元計。比較結
      果，自以舊法較有利於被告。
    3.易科罰金部分：被告行為後，罰金罰鍰提高標準條例第2
      條業已刪除，而刑法第41條第1項前段關於易科罰金之折
      算標準已由舊法之銀元1百元、2百元、3百元修正為新台
      幣1千元、2千元、3千元，因屬科刑規範事項之變更，其
      折算標準為裁判時所應諭知，自有就新舊法規定比較之必
      要，經比較新舊法結果，以被告行為時之舊法較為有利於
      被告。
    4.被告行為後，刑法第10條第2項關於公務員之定義，將原
      先「稱公務員者，謂依法令從事於公務之人員。」修正為
      「稱公務員者，謂下列人員：一、依法令服務於國家、地
      方自治團體所屬機關而具有法定職務權限，以及其他依法
      令從事於公共事務，而具有法定職務權限者。二、受國家
      、地方自治團體所屬機關依法委託，從事與委託機關權限
      有關之公共事務者。」其範圍並不相同，此一修正涉及公
      務員定義之變更，自屬法律有變更，惟因被告2人於案發
      時擔任山上鄉第十七屆鄉民代表會主席及新市鄉第十七屆
      鄉民代表，於行為時本為舊法所定之依據法令從事公務之
      人員，亦同為修正後刑法第10條第2項第1款所定之依法令
      服務於國家、地方自治團體所屬機關而具有法定職務權限
      者，不論依修正前或修正後之規定，均符合刑法所定之公
      務員身分，修正後之規定並未較有利於被告，依刑法第2
      條第1項前段規定，應適用修正前刑法第10條第2項之規定
      ，認被告2人為依據法令從事公務之人員。
    5.綜上全部加減原因罪刑比較結果，自以適用修正前刑法上
      開之規定較有利於被告，並一體適用之。
  (四)論罪科刑：
    1.核被告甲○○、乙○○所為，係犯刑法第216條、第215條
      行使業務上登載不實文書罪及同法第214條使公務員登載
      不實罪。而被告甲○○、乙○○並非職掌製作公文書之公
      務員，係假借職務上之機會將寰美旅行社開立之不實「旅
      行業代收轉付收據」，交付不知情之山上鄉、新市鄉代表
      會承辦組員製作支出傳票辦理核銷，其所為應論以刑法第
      214條之使公務員不實登載罪，並應依刑法第134條規定加
      重其刑。其所犯上開二罪間，有方法、結果之牽連關係，
      應依修正前刑法第55條後段之規定，從一重之行使業務上
      登載不實文書罪論處（檢察官起訴時雖未論列被告涉犯刑
      法第214條、第216條、第215條之罪，惟檢察官於原審審
      理時已當庭補充論告，主張此部分之罪與已起訴之貪污治
      罪條例第5條第1項第2款有裁判上一罪之關係，本院自應
      併予審理）。
    2.原審以被告2人在大陸考察期間所花費金額確已超過渠等
      該年度所得申領之出國考察費用（詳如後述），而認被告
      2人持寰美旅行社開立金額均為50,000元之旅行業代收轉
      付收據向其所任職之鄉民代表會申領補助款，主觀上並無
      行使業務上登載不實文書及使公務員登載不實之認識，客
      觀上亦未因此生損害於公眾或他人，而為被告無罪之諭知
      ，固非無見。惟查，被告甲○○、乙○○既明知其繳付寰
      美旅行社之費用僅20,300元，其要求寰美旅行社負責人田
      美莉開據50,000元之旅行業代收轉付收據，顯然明知該收
      據所記載之事項係屬不實事項，其仍持之向其所任職之鄉
      民代表會申請補助款，其主觀上自有行使業務上登載不實
      文書及使公務員登載不實之認識，而客觀上亦足以生損害
      於山上鄉代表會及新市鄉代表會有關經費之執行及核銷帳
      目之正確性。原審疏未詳細調查，並詳為勾稽全案證據調
      查所得，即認被告此部分之罪尚屬不能證明，而為被告無
      罪之諭知，容有未洽。檢察官上訴意旨，指摘原判決適用
      法則不當，為有理由，自應由本院將原判決此部分撤銷改
      判。爰審酌被告甲○○、乙○○均為依法執行職務之公務
      人員，未能以身作則，為求便宜行事，竟以寰美旅行社開
      立之不實「旅行業代收轉付收據」作為出國考察報帳核銷
      之用，足以生損害於山上鄉代表會及新市鄉代表會經費執
      行及核銷帳目之正確性，犯罪後仍否認犯行，飾詞狡辯，
      毫無悔意，以及被告等人前科素行品性、犯罪動機、目的
      、所使用之手段、智識程度、家庭狀況及所生之損害等一
      切情形，分別量處如主文第二項所示之刑。又被告甲○○
      、乙○○之犯行均於96年4月24日前，合於減刑之條件，
      均應依中華民國96年罪犯減刑條例第2條第1項第3款、第7
      條，各減其刑2分之1，並諭知易科罰金之折算標準。
二、不另為無罪諭知部分：
  (一)本件公訴意旨略以：被告甲○○、乙○○前揭犯行，另涉犯
    貪污治罪條例第5條第1項第2款之利用職務上之機會詐取財
    物罪云云。
  (二)按犯罪事實應依證據認定之，無證據不得認定犯罪事實；又
    不能證明被告犯罪者，應諭知無罪之判決，刑事訴訟法第15
    4條第2項、第301條第1項分別定有明文。再按事實之認定，
    應憑證據，如未能發現相當證據，或證據不足以證明，自不
    能以推測或擬制之方法，為裁判基礎；且認定不利於被告之
    事實須依積極證據，苟積極證據不足為不利於被告事實之認
    定時，即應為有利於被告之認定；另認定犯罪事實所憑之證
    據，雖不以直接證據為限，間接證據亦包括在內，然而無論
    直接證據或間接證據，其為訴訟上之證明，須於通常一般之
    人均不致有所懷疑，而得確信其為真實之程度者，始得據為
    有罪之認定，倘其證明尚未達到此一程度，而有合理之懷疑
    存在，無從使事實審法院得有罪之確信時，即應由法院為諭
    知被告無罪之判決（最高法院40年度臺上字第86號、30年度
    上字第816號、76年度臺上字第4986號判例意旨參照）。
  (三)公訴人認被告甲○○、乙○○涉犯前開犯行，無非以被告甲○○、乙○○均坦承自93年6月16日起至同年月20日止有前
    往大陸海南地區旅遊，且其2人交付證人田美莉代訂機票、
    辦理台胞證加簽及往返高雄小港機場之接送費用，合計僅有
    20,300元，卻要求證人田美莉出具金額為50,000元之不實旅
    行業代收轉付收據，向山上鄉及新市鄉民代表會請領出國考
    察費50,000元之事實；證人李郁凡及田美莉之證述；及被告
    2人請領出國考察費資料、內政部警政署入出境管理局檢送
    之NX663、NX668二班往返澳門之入出境班機艙單、寰美旅行
    社電磁紀錄列印收支明細資料等為其主要論據。然訊據被告
    甲○○、乙○○均堅決否認有何利用職務上機會詐取財物之
    犯行，均辯稱：伊自93年6月16日起至同年月20日止前往大
    陸海南島地區考察，其中機票費16,500元、簽證費800元、
    接送往返高雄小港機場車資3,000元等共需20,300元，另本
    件海南島之觀摩考察行程為5天4夜，光以被告於當地海南金
    銀島大酒店之5天4夜住宿之房間費用即為9,601元，加上膳
    食費、當地包車、導遊及雜費等支出已超過50,000元，其向
    鄉民代表會請領之費用亦僅為50,000元，當無詐取財物情事
    等語。
  (四)按有關地方民意代表出國考察係依「地方民意代表費用支給
    及村里長事務補助費補助條例」第5條規定辦理。復查「國
    外出差旅費報支要點」第20點規定：「各級地方政府機關與
    公營事業機構及駐外機構派駐在地以外國家出差人員，其國
    外出差旅費之報支，準用本要點之規定。」故依該點訂定意
    旨，本案鄉鎮市民代表自應準用「國外出差旅費報支要點」
    之規定，報支出國考察旅費。而「國外出差旅費報支要點」
    第4點及第7點分別規定，生活費包括出差人員之住宿費、膳
    食費及零用費；中央政府各機關派赴國外各地區出差人員生
    活費日支數額表，由行政院另定之。前項生活費日支數額之
    劃分，概以百分之60為住宿費，百分之30為膳食費，百分之
    10為零用費。又依第6點、第13點及第14點之規定，交通費
    、手續費及保險費均應檢附原始單據或旅行業代收轉付收據
    。再按行政院所定之「中央政府各機關派赴大陸地區出差人
    員生活費日支數額表」，其中澳門地區日支數額為美金232
    元、大陸其他地區則均為美金136元。復按「國外出差旅費
    報支要點」第16點規定，出差人員非屬隨同司長級以上人員
    出差者，得按出差日數每人每日報支雜費600元，並免檢據
    。末按「國外出差旅費報支要點」第18點規定，出差人員出
    國前未辦理結匯者，出差旅費應以出國前1日臺灣銀行賣出
    即期美元參考匯價為依據辦理報支。是依上揭國外出差旅費
    報支要點之規定，除被告甲○○、乙○○2人已委託寰美旅
    行社辦理之代訂機票、簽證及往返高雄小港機場等費用外，
    自仍得依據上開規定，在50,000元限度內核實報銷；且除交
    通費、手續費及保險費應檢附原始單據或旅行業代收轉付收
    據外，其餘支出則無檢據核銷必要。
  (五)而依被告甲○○、乙○○該趟出國考察行程表所示，其等於
    93年6月16日由高雄起程經由澳門前往海口，同年月17日由
    海口至興隆，同年月18日由興隆至三亞，同年月19日再由三
    亞返回海口，同年月20日由海口經由澳門返回高雄，且被告
    甲○○、乙○○2人除高雄、澳門之來回機票、台胞證加簽
    及高雄小港機場接送之費用已委由寰美旅行社代辦外，其餘
    費用均不包含在內，有出國考察行程表在卷足憑，並經證人
    田美莉證述明確。是被告甲○○、乙○○本次出國考察行程
    中，除交通費之外，依前開國外出差旅費報支要點，尚得申
    請其2人於大陸考察期間之生活費，以被告甲○○、乙○○
    考察地點第一天及最後一天在澳門，其餘均在海南島，並以
    其等出國前一日即93年6月15日臺灣銀行賣出即期美元參考
    匯價1比33.73計算（見偵查卷三第260頁），被告甲○○、
    乙○○每人所得支領之生活費為29,413元（計算方式：〔23
    2+136＋136＋136＋232〕×33.73≒29,413，小數點以下4捨
    5入）。再依前開「國外出差旅費報支要點」第16點規定，
    出差人員非屬隨同司長級以上人員出差者，得按出差日數每
    人每日報支雜費600元，並免檢據。則被告甲○○、乙○○2
    人共計出國考察5天，所得報支之雜費合計為每人3,000元（
    計算方式：600×5＝3,000），是本件被告甲○○、乙○○
    此行5天之出國考察行程，除寰美旅行社代辦之機票、台胞
    證加簽及往返高雄小港機場接送之費用外，每人所得申請之
    生活費及雜費合計為32,413元（計算方式：29,413＋3,000
    ＝32,413）。從而，被告甲○○、乙○○此趟出國考察行程
    所支出之費用合計為每人52,713元（計算方式：32,413＋20
    ,300 ＝52,713），即被告甲○○、乙○○此趟出國考察所
    花費之金額實已超過編列之50,000元預算，則被告甲○○、
    乙○○據此向山上鄉及新市鄉民代表會請領50,000元出國考
    察補助費，實難認有何利用職務上之機會詐取財物之不法所
    有意圖。
  (六)綜上所述，本件並無積極證據足證被告甲○○、乙○○有何
    利用職務上機會詐取財物之行為，揆諸前揭法律規定及判例
    意旨，本應為無罪之諭知，然因此部分與前揭有罪部分，公
    訴人認有裁判上一罪之關係，爰不另為無罪之諭知。
據上論結，應依刑事訴訟法第368條，第369條第1項前段、第364
條、第299條第1項前段，刑法第2條第1項、第11條前段、第216
條、第215條、第214條、修正施行前刑法第55條後段，中華民國
96年罪犯減刑條例第2條第1項第3款、第7條，判決如主文。
本案經檢察官邱克斌到庭執行職務。
中    華    民    國    97    年    6     月    12    日
                  刑事第二庭    審判長法  官  葉居正
                                      法  官  郭千黛
                                      法  官  洪碧雀
以上正本證明與原本無異。
如不服本判決，應於收受本判決後十日內向本院提出上訴書狀。
其未敘述上訴理由者並得於提起上訴後十日內向本院補提理由書
狀（均須按他造當事人之人數附繕本）「切勿逕送上級法院」。
                                      書記官  魏芝雯
中    華    民    國    97    年    6     月    13    日
附錄本案論罪科刑法條：
中華民國刑法第214條
（使公務員登載不實罪）
明知為不實之事項，而使公務員登載於職務上所掌之公文書，足
以生損害於公眾或他人者，處3年以下有期徒刑、拘役或5百元以
下罰金。
中華民國刑法第215條
（業務上文書登載不實罪）
從事業務之人，明知為不實之事項，而登載於其業務上作成之文
書，足以生損害於公眾或他人者，處3年以下有期徒刑、拘役或5
百元以下罰金。
中華民國刑法第216條
（行使偽造變造或登載不實之文書罪）
行使第210條至第215條之文書者，依偽造、變造文書或登載不實
事項或使登載不實事項之規定處斷。
貪污治罪條例第5條
有下列行為之一者，處七年以上有期徒刑，得併科新臺幣六千萬
元以下罰金：
一、意圖得利，擅提或截留公款或違背法令收募稅捐或公債者。
二、利用職務上之機會，詐取財物者。
三、對於職務上之行為，要求、期約或收受賄賂或其他不正利益
    者。
前項第一款及第二款之未遂犯罰之。


司法院資訊處製作；財團法人民間司法改革基金會備份。
